ACORDAO-COMPLETO-2488734

ACÓRDÃO 17164/2021 ATA 35/2021 - SEGUNDA CÂMARA

VISTOS, relatados e discutidos estes autos de tomada de contas especial instaurada em desfavor de Jozimar Alves Rocha, na qualidade de prefeito de Bonito de Santa Fé (PB) , em razão da inexecução parcial do objeto do Convênio 669/2005, firmado entre o município e o Ministério da Integração Nacional, no valor de R$ 947.369,00, sendo R$ 900.000,00 de recursos provenientes da União e R$ 47.369,00 referentes a contrapartida, para a construção do açude Pereiros, 
ACORDAM os Ministros do Tribunal de Contas da União, reunidos em Sessão do 2ª Câmara, diante das razões expostas pelo Relator, em:
9.1. com fundamento no art. 169, inciso II, e no art. 212 do Regimento Interno, c/c com o art. 6º, inciso II, da Instrução Normativa nº  71, de 28 de novembro de 2012, em arquivar os presentes autos exclusivamente em relação à Cobrapa - Companhia Brasileira de Pavimentação, sem julgamento de mérito, ante a ausência de pressupostos de constituição e de desenvolvimento válido e regular do processo;
9.2. dar ciência deste acórdão à responsável e ao Ministério do Desenvolvimento Regional, para ciência, informando-os de que seu inteiro teor, incluindo relatório e voto que o fundamentam, pode ser acessado em www.tcu.gov.br/acordaos.

TOMADA DE CONTAS ESPECIAL. PR-59000.000935/2011-08, TCE contra Jozimar Alves Rocha (CPF 078.757.624-72), ex-prefeito - Execução parcial do objeto pactuado no Cv. 669/2005, celebrado entre a PM de Bonito de Santa Fé/PB e o Ministério da Integração - Siafi 555539.

Segunda Câmara

Município de Bonito de Santa Fé (PB).

3. Responsáveis: Cobrapa - Companhia Brasileira de Pavimentação (CNPJ 10.787.349/000179); Jozimar Alves Rocha (CPF 078.757.62472); Moacir Viana Sobreira (CPF 075.220.37468)

13.1. Ministros presentes: Bruno Dantas (Presidente), Augusto Nardes, Aroldo Cedraz e Raimundo Carreiro (Relator).
13.2. Ministros-Substitutos presentes: Marcos Bemquerer Costa e André Luís de Carvalho.

RAIMUNDO CARREIRO

Trata-se de Tomada de Contas Especial instaurada em desfavor de Jozimar Alves Rocha, na qualidade de prefeito do Município de Bonito de Santa Fé (PB) , em razão da inexecução parcial do objeto do Convênio 669/2005 (peça 2, p. 134-146) . O ajuste foi firmado entre o município e o Ministério da Integração Nacional, para a construção do açude Pereiros (peça 2, p. 134) . O termo previa a transferência de R$ 947.369,00, sendo R$ 900.000,00 de recursos provenientes da União e R$ 47.369,00 referentes a contrapartida. 
FASE ANTERIOR
Além do ex-prefeito, formaram o rol de responsáveis o fiscal da obra, Moacir Viana Sobreira, e a empresa que a executou, Cobrapa - Companhia Brasileira de Pavimentação. Por meio do Acórdão 6814/2016-TCU-Primeira Câmara (peça 34) , relator o Ministro José Múcio Monteiro, todos tiveram suas contas julgadas irregulares e foram condenados ao ressarcimento de R$ 442.800,00, valor da parte não executada da obra, e ao pagamento de multas no valor individual de R$ 80.000,00. 
No entanto, a empresa interpôs recurso de reconsideração (peça 61) , alegando nulidade da citação, o qual foi provido por meio do Acórdão 12625/2018-TCU-Primeira Câmara (peça 79) , relator o Ministro Benjamin Zymler. O colegiado determinou que o processo retornasse ao relator a quo para saneamento, uma vez que o endereço constante da correspondência que continha o ofício de citação estava incompleto. 
Nesta fase, apreciam-se as alegações de defesa apresentadas em resposta a nova citação (peça 126) .
CITAÇÃO
O responsável foi chamado aos autos nos termos propostos pela unidade técnica à peça 106. Os atos impugnados foram (peça 106, p. 1) :
Em relação à empresa beneficiária (Cobrapa) : recebimento de pagamentos por serviços não realizados, no percentual de 49,2% do contrato, com recursos federais do Convênio 669/2005 (Siafi 555539) , celebrado entre o município de Bonito de Santa Fé/PB e o Ministério da Integração Nacional, cujo objeto era a conclusão da construção do açude Pereiros, sendo que a obra restou inacabada e a parcela executada não tem utilidade, acarretando um dano ao erário correspondente ao valor total recebido.
A empresa apresentou suas alegações de defesa à peça 126. 
EXAME PRELIMINAR
O disposto no art. 10 da IN n.º 71, de 2012 foi observado, uma vez que constam dos autos os documentos elencados no referido dispositivo normativo que se enquadram ao caso vertente e que possibilitam a análise do mérito da questão em debate e o amplo exercício do contraditório e do direito de defesa.
ANÁLISE DE MÉRITO 
A seguir, com fundamento no art. 1º, § 3º, inciso I, da Lei nº 8.443, de 1992, transcrevo excerto do exame da matéria tratada nos autos à peça 129, ratificado pelo titular da Secretaria de Controle Externo de Tomada de Contas Especial (SecexTCE) à peça 131.
HISTÓRICO 
2.	O valor total para a execução do objeto, de acordo com o Plano de Trabalho (peça 1) , foi de R$ 947.369,00, sendo R$ 900.000,00 de recursos provenientes da União e R$ 47.369,00 a título de contrapartida do convenente. 
3.	Os recursos federais foram repassados em 2 parcelas, conforme tabela abaixo:
	Número OB
	Data da OB
	Valor (R$) 

	2006OB900591
	18/04/2006
	450.000,00

	2006OB902571
	12/12/2006
	450,000,00

	Total
	900.000,00

4.	O motivo que levou à instauração desta TCE foi a constatação de irregularidades na execução do Convênio, descritas nos Relatórios de Inspeção de Campo emitidos em 5/6/2007 (p. 238-250, peça 2) e 6/2/2008 (p. 252-264, peça 2) , que apontaram que metas físicas do convênio não tinham sido atingidas. Conforme levantamentos feitos nas medições da vistoria de campo, os serviços realizados foram inferiores aos quantitativos da planilha orçamentária. Os serviços feitos em menor quantidade foram assim descritos (p. 260, peça 2) :	
18.500,00m3 o volume total de aterro;
23.496,09m3 o volume de escavação e transporte do material de jazida;
6.208,75m3 o volume de escavação do sangradouro em material de 1ª, 2ª categorias;
112,00m3 o volume de alvenaria de pedra argamassada do muro de proteção do sangradouro, que se encontra sem revestimento;
não realizado o muro de fixação da soleira do sangradouro.  
5.	Concluiu-se que os serviços executados do convênio atingiram 50,8% da meta física prevista no plano de trabalho, causando prejuízos financeiros, o que gerou a instauração de Tomada de Contas Especial pelo valor original de R$ 436.532,52, conforme descrito no Parecer Financeiro 396/2011/CDTCE/CGCONV/DGI/SECEX/MI (p. 56-66, peça 3) .  
6.	O Relatório do Tomador de Contas (p. 88-100, peça 3) concluiu, portanto, pela existência de dano ao erário no valor original de R$ 436.532,52, sendo apontado como responsável o Sr. Jozimar Alves Rocha, ex-prefeito do município de Bonito de Santa Fé/PB.
7.	O Relatório de Auditoria da CGU 221787/2012 (peça 3, p. 110-112) confirmou as constatações apontadas nos documentos citados acima. 
8.	O Certificado de Auditoria (peça 3, p. 113) certificou a irregularidade das contas, imputando responsabilidade à empresaJozimar Alves Rocha, o que foi corroborado pelo Parecer do Dirigente do Órgão de Controle Interno (peça 3, p. 114) .	
9.	O Ministro de Estado da Integração Nacional tomou conhecimento das conclusões contidas no Relatório e Certificado de Auditoria, bem como no Parecer da Secretaria Federal de Controle Interno da Controladoria-Geral da União da Presidência da República (peça 3, p. 124) .
10.	Nessa baila, por meio do Ofício 23/AECI/GM do Ministério da Integração Nacional (peça 3, p. 126) , os autos foram encaminhados ao TCU para início da fase externa da TCE, onde foram analisados pela Secretaria de Controle Externo na Paraíba (Secex/PB) , na qual se elaborou a instrução à peça 5, p. 1-4, na qual foi constatada a irregularidade de "execução parcial do objeto pactuado no Convênio 669/2005 (Siafi 555539) ", e foi realizada a proposta de citações a seguir transcrita:
a) realizar a citação dos Srs. Jozimar Alves Rocha, CPF XXX.757.624-XX, Moacir Viana Sobreira, CPF XXX.220.374-XX, e da empresa Companhia Brasileira de Pavimentação - COBRAPA, CNPJ 10.787.349/0001-79, com fundamento nos arts. 10, § 1º, e 12, incisos I e II, da Lei 8.443/1992 c/c o art. 202, incisos I e II, do RI/TCU, para que, no prazo de quinze dias, apresentem alegações de defesa e/ou recolham, solidariamente, aos cofres do Tesouro Nacional a quantia abaixo indicada, atualizada monetariamente a partir da respectiva data até o efetivo recolhimento, abatendo-se na oportunidade a quantia eventualmente ressarcida, na forma da legislação em vigor, em virtude da inexecução parcial do objeto do Convênio 669/2005, que atingiu apenas 50,8% da meta física prevista no plano de trabalho, uma vez que os serviços realizados foram inferiores aos quantitativos da planilha orçamentária.
Atos impugnados: 		
Em relação ao ex-Prefeito: não comprovação da boa e regular aplicação de recursos federais transferidos por força do Convênio 669/2005, com responsabilidade comprovada pela assinatura do convênio (peça 2, p. 146) , do contrato (peça 2, p. 24) , do termo de aceitação definitivo da obra (peça 2, p. 218) , do relatório final de conclusão da obra (peça 2, p. 220) e dos boletins de medição da obra (peça 2, p. 192, 194, 196 e 198) .
Em relação ao fiscal da obra/contrato: não comprovação da execução total da obra do Açude Pereiros, feita com recursos federais transferidos por força do Convênio 669/2005, com responsabilidade comprovada pela assinatura do termo de aceitação definitivo da obra (peça 2, p. 218) , do relatório final de conclusão da obra (peça 2, p. 220) e dos boletins de medição da obra (peça 2, p. 192, 194, 196 e 198) .
Em relação à empresa beneficiária: recebimento indevido de pagamentos, sem que houvesse a prestação de serviços, comprovados através da inexecução parcial da obra do Açude Pereiros, feita com recursos federais transferidos por força do Convênio 669/2005, com responsabilidade comprovada pelos documentos de recebimento de pagamentos (peça 2, p. 178-182) 
Nexo causal: os atos acima elencados, praticados em cadeia, ocasionaram a efetivação de dano ao erário, uma vez que se constata que, caso não houvessem sido praticados, o prejuízo ao erário não se concretizaria.
Dispositivos violados:  art. 70, § único, da Constituição Federal/1988, c/c o art. 93 do Decreto-Lei 200, de 25/2/1967; art. 22 da Instrução Normativa-STN 1/1997; arts. 62 e 63 da Lei 4.320, de 17/3/1964; art. 876 da Lei 10.406, de 10/1/2002 (Código Civil) .
	VALOR ORIGINAL (R$) 
	DATA DA OCORRÊNCIA

	436.532,52
	26/01/2007

O Secretário Substituto (peça 6) da Secex/PB anuiu com a proposta supra.
Em seguida, os autos foram encaminhados para o Relator, Exmo. Ministro José Múcio Monteiro, que, no despacho à peça 7, acolheu com ressalva a proposta de encaminhamento da unidade técnica, autorizando a realização de citações propostas. A ressalva consistiu no entendimento de que a parcela executada em nada contribuiu para o atingimento das metas físicas do convênio e, por esse motivo, o dano ao erário correspondente ao prefeito e ao engenheiro signatário do termo de recebimento definitivo da obra deve corresponder à totalidade dos recursos transferidos mediante o convênio.  Nesse contexto, o Relator determinou que a citação proposta seja realizada considerando o valor integral transferido para o município, ressaltando que, no débito imputado à empresa contratada para a execução dos trabalhos, devem ser adotados os valores efetivamente pagos e não empregados nas obras.
Em seguida, a Secex/PB realizou nova instrução (peça 8, p. 1-3) alterando os dados das citações a serem realizadas, de modo a contemplar a ressalva e a determinação do Relator do processo. Esses novos dados foram os seguintes:
Responsáveis: 
Jozimar Alves Rocha (CPF XXX.757.624-XX) , ex-Prefeito;
Moacir Viana Sobreira (CPF XXX.220.374-XX) , fiscal da obra;
Companhia Brasileira de Pavimentação - COBRAPA (CNPJ 10.787.349/0001-79) , contratada para executar as obras do Convênio 660/2005.
Atos impugnados: 		
	Em relação ao ex-Prefeito: autorização de pagamentos, com recursos federais do Convênio 669/2005 (Siafi 555539) , celebrado entre o município de Bonito de Santa Fé/PB e o Ministério da Integração Nacional, cujo objeto era a conclusão da construção do açude Pereiros, por serviços não executados, no percentual de 49,2% do valor contratado, sendo que a obra restou inacabada e a parcela executada não tem utilidade, nem atingiu os objetivos e benefícios sociais previstos no convênio, acarretando um dano ao erário correspondente ao valor total pago à contratada. Não comprovação da boa e regular aplicação de recursos federais transferidos por força do Convênio 669/2005, com responsabilidade comprovada pela assinatura do convênio (peça 2, p. 146) , do contrato (peça 2, p. 24) , do termo de aceitação definitivo da obra (peça 2, p. 218) , do relatório final de conclusão da obra (peça 2, p. 220) e dos boletins de medição da obra (peça 2, p. 192, 194, 196 e 198) .
Em relação ao fiscal da obra/contrato: atestou a execução da totalidade dos serviços e a conclusão das obras, quando 49,2% dos serviços não haviam sido realizados, nem os objetivos do convênio tinham sido alcançados.
Em relação à empresa beneficiária: recebimento de pagamentos por serviços não realizados, no percentual de 49,2% do contrato, com recursos federais do Convênio 669/2005 (Siafi 555539) , celebrado entre o município de Bonito de Santa Fé/PB e o Ministério da Integração Nacional, cujo objeto era a conclusão da construção do açude Pereiros, sendo que a obra restou inacabada e a parcela executada não tem utilidade, acarretando um dano ao erário correspondente ao valor total recebido.
Nexo causal:
Em relação ao ex-Prefeito, ao utilizar os recursos federais para efetuar pagamento por serviços não realizados, sem concluir a obra e atingir os objetivos propostos, o gestor causou o prejuízo apontado.
Em relação ao fiscal do contrato/obra, ao atestar os serviços não realizados, o responsável praticou a liquidação da despesa, ensejou o pagamento desses serviços e a paralização das obras, contribuindo, assim, para frustração dos objetivos do convênio e para o prejuízo suportado pelo Erário.
Em relação à empresa, ao receber os pagamentos feitos com recursos federais por serviços não realizados, paralisando a obra e impedindo o alcance dos objetivos definidos no convênio, a responsável concorreu e se beneficiou do prejuízo suportado pelo Erário.
Dispositivos violados: 
	a) em relação ao ex-Prefeito - arts. 37, caput, e 70, parágrafo único, da Constituição Federal/1988, c/c o art. 93 do Decreto-Lei 200, de 25/2/1967; arts. 20 e 22 da Instrução Normativa-STN 1, de 15/1/1997; arts. 62 e 63 da Lei 4.320, de 17/3/1964.
	b) em relação ao fiscal do contrato/obra - arts. 37, caput, e 70, parágrafo único, da Constituição Federal/1988; arts. 62 e 63 da Lei 4.320, de 17/3/1964.
	c) em relação à construtora - art. 70, parágrafo único, da Constituição Federal/1988; art. 876 da Lei 10.406, de 10/1/2002; arts. 62 e 63 da Lei 4.320, de 17/3/1964.
	Composição do Debito:
	VALORES ORIGINAIS (R$) 
	DATA SDA OCORRÊNCIA

	23.684,50
	20/4/2007

	453.046,44
	26/01/2007

	8.991,36
	01/09/2006

	23.684,50
	21/07/2006

	402.631,02
	21/07/2006

	912.037,82
	Total

Evidências: Termo de convênio (peça 2, p. 218) ; contrato (peça 2, p. 24) ; termo de aceitação definitiva da obra (peça 2, p. 218) ; relatório final de conclusão da obra (peça 2, p. 220) ; boletins de medição da obra (peça 2, p. 192, 194, 196 e 198) ; Informação financeira 77/2011 (peça 2, p. 270-274) ; Relatórios de Inspeção de Campo emitidos em 5/6/2007 (peça 2, p. 238-250) e 6/2/2008 (peça 2. p. 252-264) ; comprovantes de pagamentos (peça 2, p. 126-220) .
Posteriormente foram promovidas as citações dos responsáveis, nos seguintes contornos:
 Sr. Jozimar Alves Rocha: promovida a citação do responsável, por intermédio do Ofício 0664/2016-TCU/SECEX-PB (peça 14, p. 1-5) , de 28/6/2016, recebido no endereço do responsável em 14/7/2016 (peça 18, p. 1) ; o prazo para defesa estipulado venceu em 29/7/2016;
 Sr. Moacir Viana Sobreira: promovida a citação do responsável, por intermédio do Ofício 0665/2016-TCU/SECEX-PB (peça 13, p. 1-5) , de 28/6/2016, recebido no endereço do responsável em 13/7/2016 (peça 17, p. 1) ; o prazo para defesa estipulado venceu em 28/7/2016;
 No que concerne à Companhia Brasileira de Pavimentação - COBRAPA,  a Secex/PB promoveu a citação por intermédio do Edital 058/2016-TCU/SECEX-PB, de 12 de setembro de 2016 (peça 25, p. 1-2) , publicado no Diário Oficial da União do dia 13 de setembro de 2016 (peça 27, p. 1-2) ; registre-se que fora empreendido esforço anterior, qual seja o de realizar a citação pessoal via postal, contudo, a comunicação inicial (peça 12) retornou com a informação dos Correios de que não foi entregue porque o destinatário mudara-se (peças 15-16) ; Após essa tentativa, a Secex/PB realizou pesquisa de endereço (peça 19) nos sistemas CNPJ, Detran justiça e Sintegra/ICMS, mas não obteve êxito para conseguir novo endereço da empresa para citação; Em seguida, consultou-se endereço da representante legal da empresa Cobrapa (peça 20) , e, em ato continuo, a Secex/PB tentou realizar a citação pessoal dessa representante via postal, entretanto, a comunicação (peça 22) retornou com a informação dos Correios de que não foi entregue porque o endereço da destinatária era insuficiente (peça 26) ; após esses esforços, a unidade técnica entendeu ser pertinente a citação via edital.
Apesar de considerados devidamente citados, e, transcorrido o prazo regimental fixado, os responsáveis Sr. Moacir Viana Sobreira e empresa Companhia Brasileira de Pavimentação - Cobrapa não apresentaram suas alegações de defesa quanto às irregularidades verificadas nos autos, nem efetuaram o recolhimento dos débitos.
Já o Sr. Jozimar Alves Rocha trouxe, por intermédio de sua patrona, as alegações de defesa acostadas à peça 29, p. 1-4.
Após analisar as supostas revelias e as alegações de defesa, a Secex/PB, na instrução de peça 30, propôs o julgamento pela irregularidade das contas e a condenação dos responsáveis em débito, dentre outras.
Seguindo a proposta da Secex/PB, as contas foram julgadas mediante o Acórdão 6814/2016-TCU-Primeira Câmara (peça 34) , relator Ministro José Múcio Monteiro, in verbis:
"VISTOS, relatados e discutidos estes autos de tomada de contas especial referente ao Convênio 669/2005, celebrado entre o Ministério da Integração Nacional e o Município de Bonito de Santa Fé/PB, cujo objeto foi a construção de um açude. 
ACORDAM os Ministros do Tribunal de Contas da União, reunidos em Sessão da 1ª Câmara, com fundamento nos arts. 1º, inciso I, 12, § 3º, 16, inciso III, alínea "c", § 2º, alínea "b", e § 3º, 19, caput, 23, inciso III, 28, inciso II, e 57 da Lei 8.443/1992, no art. 202, § 6º, do Regimento Interno do TCU e diante das razões expostas pelo Relator, em: 
9.1 julgar irregulares as contas de Jozimar Alves Rocha, Moacir Viana Sobreira e da empresa Cobrapa - Companhia Brasileira de Pavimentação, condenando-os, solidariamente, ao pagamento de R$ 442.800,00 (quatrocentos e quarenta e dois mil e oitocentos reais) , com a fixação do prazo de 15 (quinze) dias, a contar das notificações, para comprovarem, perante o Tribunal, o recolhimento da dívida aos cofres do Tesouro Nacional, atualizada monetariamente e acrescida de juros de mora a partir de 26/1/2007 até o efetivo recolhimento, na forma prevista na legislação em vigor; (Grifei) 
9.2 aplicar multas a Jozimar Alves Rocha, a Moacir Viana Sobreira e à empresa Cobrapa - Companhia Brasileira de Pavimentação, no valor individual de R$ 80.000,00 (oitenta mil reais) , com a fixação do prazo de 15 (quinze) dias, a contar das notificações, para comprovarem, perante o Tribunal, o recolhimento das quantias aos cofres do Tesouro Nacional, atualizadas monetariamente desde a data do presente acórdão até a do efetivo recolhimento, se forem pagas após o vencimento, na forma da legislação em vigor; 
9.3 autorizar, desde logo, a cobrança judicial das dívidas, caso não atendidas as notificações; 
9.4 remeter cópia deste acórdão, bem como do relatório e voto que o fundamentam, à Procuradoria da República no Estado da Paraíba."
A empresa condenada solidariamente com os gestores, Cobrapa - Companhia Brasileira de Pavimentação, interpôs recurso de reconsideração (peça 61) em face daquele Acórdão, alegando nulidade de citação.
Por meio do Acórdão 12625/2018-TCU-Primeira Câmara (peça 79) , relator Ministro Benjamin Zymler, o Colegiado, com base nos pareceres técnicos lançados nos autos, bem como no parecer do Ministério Público junto ao TCU, acolheu os argumentos da empresa e deu provimento ao seu recurso de reconsideração para anular a deliberação apenas em relação à recorrente ante a nulidade de sua citação:
VISTOS, relatados e discutidos estes autos de recurso de reconsideração interposto pela Companhia Brasileira de Pavimentação - Cobrapa em desfavor do Acórdão 6814/2016-TCU-Primeira Câmara,
ACORDAM os Ministros do Tribunal de Contas da União, reunidos em sessão da Primeira Câmara, ante as razões expostas pelo Relator, em: 
9.1. conhecer do recurso de reconsideração interposto pela Companhia Brasileira de Pavimentação - Cobrapa e, no mérito, dar-lhe provimento para anular o acórdão recorrido apenas em relação à recorrente, dada a falha em sua citação;
9.2. retornar os autos ao Relator a quo para as medidas que entender necessárias ao saneamento dos autos; 
9.3. dar ciência desta deliberação à recorrente. (Grifei) 
Pois bem, o voto condutor (peça 80) do Acórdão que deu provimento ao recurso de reconsideração da empresa bem descreve os motivos que levaram o Tribunal a declarar nula a citação da Cobrapa:
8. A Secex/PB tentou inicialmente citar a recorrente no endereço constante na base de dados da Receita Federal. O ofício não foi entregue, tendo os Correios informado que o destinatário teria se mudado. Houve a tentativa, sem sucesso, de obter o paradeiro da entidade em outros sistemas (CNPJ, Detran-Justiça e Sintegra/ICMS) . 
9. Diante dessas tentativas infrutíferas, decidiu-se enviar a comunicação para o endereço pessoal da presidente da entidade (av. Boa Viagem, 3098, apartamento 201, Boa Viagem, Recife/PE) . No entanto, a secretaria regional inseriu o endereço de forma incompleta, de forma que ficaram omissos a numeração do prédio e do apartamento. Como consequência, o aviso de recebimento retornou com a descrição de endereço incompleto. 
10. Mesmo diante dessa falha, a secretaria regional decidiu promover a citação da entidade por meio de edital. Ora, como se sabe, a utilização desse mecanismo só deve ocorrer em hipóteses excepcionais, quando estiver demonstrado nos autos que foram tomados todos os esforços de localização dos responsáveis. Por considerar que esse caminho não foi percorrido em sua integralidade, entendo que houve nulidade da citação, devendo os autos serem retornados ao Relator a quo para adoção das providências que entender pertinentes.
Em cumprimento ao item 9.2 do referido Acórdão 12625/2018-TCU-Primeira Câmara, e diante do art. 152 do RI/TCU, os autos foram encaminhados ao Gabinete do Relator do Feito para adoção das medidas saneadoras cabíveis. Nesse comenos, o referido Relator, Exmo. Ministro Raimundo Carreiro determinou à Secex/TCE, no Despacho de peça 105, o seguinte: 
10.Nesse sentido, a citação da empresa, nos termos descritos no pronunciamento da então Secex-PB à peça 8, deve ser novamente intentada, agora, sem as irregularidades apontadas no Acórdão 12625/2018-TCU-Primeira Câmara, observando-se, para tanto, as regras de comunicação processual dispostas na Resolução TCU 170/2004. 
18.	Nesse comenos, nova citação foi realizada (peças 113 e 117) , com o seguinte teor:
 (. . .) 
Atos impugnados
 Em relação à empresa beneficiária: recebimento de pagamentos por serviços não realizados, no percentual de 49,2% do contrato, com recursos federais do Convênio 669/2005 (Siafi 555539) , celebrado entre o município de Bonito de Santa Fé/PB e o Ministério da Integração Nacional, cujo objeto era a conclusão da construção do açude Pereiros, sendo que a obra restou inacabada e a parcela executada não tem utilidade, acarretando um dano ao erário correspondente ao valor total recebido.
Nexo causal: 
Em relação à empresa, ao receber os pagamentos feitos com recursos federais por serviços não realizados, paralisando a obra e impedindo o alcance dos objetivos definidos no convênio, a responsável concorreu e se beneficiou do prejuízo suportado pelo Erário.
Dispositivos violados:
c) em relação à construtora - art. 70, parágrafo único, da Constituição Federal/1988; art. 876 da Lei 10.406, de 10/1/2002; arts. 62 e 63 da Lei 4.320, de 17/3/1964.
[Débito]
Valor (es) histórico (s) do (s) débito (s) e da (s) quantia (s) eventualmente ressarcidas, bem como a (s) respectiva (s) data (s) de ocorrência: 
Débito (s) : 
R$ 23.684,50, em 20/4/2007 
R$ 453.046,44, em 26/1/2007 
R$ 8.991,36, em 1/9/2006 
R$ 23.684,50, em 21/7/2006 
R$ 402.631,02, em 21/7/2006
19.	A empresa Companhia Brasileira de Pavimentação - Cobrapa, por meio de advogados, trouxe as alegações de defesa de peça 126.
EXAME TÉCNICO
20.	O Exame Técnico será composto da análise das respostas às alegações de defesa e de suas repercussões para os autos.
Alegações de defesa apresentadas pela Empresa Companhia Brasileira de Pavimentação - Cobrapa (peça 126) .
Os argumentos de defesa apresentados pelos responsáveis seguem nas linhas a seguir. Após a apresentação de cada ponto argumentativo, será apresentada a análise da alegação pelo TCU. 
Decadência 
Inicialmente, o defendente da responsável alega que só foi notificada após 14 anos da ocorrência dos fatos, e isso trouxe prejuízos ao contraditório e à ampla defesa.
Repita-se, a empresa executora da obra e a sua sócia-administradora jamais foram notificados/citados de qualquer ato processual, apenas surpreendidos com a notificação para pagamento do débito.
 (...) 
Os fatos descritos no relatório de auditoria se referem a obra executada pela empresa defendente em 2006 - 14 (catorze) anos atrás. E somente em janeiro de 2020 a Defendente foi notificada para apresentar defesa.
 (...) 
Frise-se, a Defendente jamais fora notificada/citada da Tomada de Contas Especial que tramitou no Ministério da Integração Nacional.
Para a defesa, o grande decurso do prazo entre a ocorrência dos fatos e a notificação, prejudica o contraditório e a ampla defesa. Esse prejuízo se materializaria pela Dificuldade de obter documentos e de demonstrar a correta execução da obra, após tantos anos.
Acusa-se a defendente de ter executado 50% (cinquenta por cento) da obra de construção do Açude Pereiros, conforme Convênio 669/2005 - firmado entre a municipalidade e o extinto Ministério da Integração Nacional, em 2006, no município de Bonito de Santa Fé/PB - e ter recebido pela total execução do projeto. 
 (...) 
Transcorrido tanto tempo, é evidente a dificuldade de obtenção de documentos - essenciais ao rechace das pretensas irregularidades. A defendente iniciou um trabalho de campo para comprovar que as obras foram de fato executadas como previstas no projeto inicial e o pagamento recebido está de acordo com o contrato. No entanto, esse trabalho de campo é complexo, diante da dimensão da obra, bem como do tempo passado.
Tudo isso dificulta o exercício da ampla defesa, princípio que rege os julgamentos proferidos por essa corte de contas, como já demonstrado. Ninguém pode ser condenado por presunção. É necessário conceder o direito de defesa à parte.
Alega, ainda, que a jurisprudência dessa corte de contas, por tal motivo, tem solidificando a tese de que, decorrido um longo lapso temporal entre o fato e a notificação do interessado, compromete o exercício do direito da ampla defesa e é cabível o arquivamento do feito. Cita que Há vários precedentes nessa linha, e transcreve dois deles
É cabível o arquivamento de processos de tomada de contas especial nas hipóteses em que o transcurso de lapso temporal superior a dez anos entre a ocorrência dos fatos e a citação dos responsáveis comprovadamente importe em obstáculos intransponíveis ao exercício do direito de defesa, competindo às partes aduzir os elementos objetivos que demonstrem o real prejuízo para suas defesas. (Acórdão 2511/2015-TCU-Plenário - Processo 002.222/2007-5 - Relator André de Carvalho - julgado em 14/10/2015) 
O longo transcurso de tempo entre a ocorrência do fato gerador e a primeira notificação ao responsável compromete sobremaneira o exercício da ampla defesa, do contraditório, da garantia da produção de provas e do devido processo legal, cabendo o arquivamento dos autos. (Acórdão 9592/2015-TCU-Segunda Câmara - Processo 028.898/2013-3 - Relator Marcos Bemquerer - julgado em 27/10/2015) 
Acrescenta que, da leitura dos julgados, vê-se que, na verdade, não basta o decurso do prazo sem a notificação do interessado para se configurar uma irregularidade insanável, é necessário demonstrar o porquê a defesa foi prejudicada em razão do transcurso do tempo. E para ele, o transcorrer de 14 anos trouxe prejuízos porque é provável que a obra realizada tenha sofrido intempéries do tempo, que causaram danos ao açude.
Ao final, arremata que deve ser arquivado o feito, com base na previsão do no art. 6º, II, da Instrução Normativa 71/2012:
Ao caso, deve ser aplicada a regra prevista no art. 6º, II, da Instrução Normativa 71/2012: 
Art. 6º Salvo determinação em contrário do Tribunal de Contas da União, fica dispensada a instauração da tomada de contas especial, nas seguintes hipóteses: [...] 
II - houver transcorrido prazo superior a dez anos entre a data provável de ocorrência do dano e a primeira notificação dos responsáveis pela autoridade administrativa competente; 
Há precedentes dessa corte de contas nesse mesmo sentido: Impõe-se o arquivamento do processo de tomada de contas especial, conforme o art. 5º, §§ 4º e 5º, c/c o art. 10 da Instrução Normativa TCU 56/2007, devido ao transcurso de mais de 10 (dez) anos desde o fato gerador até as citações. (Acórdão 10385/2011-TCU-Primeira Câmara - Relator José Múcio Monteiro - julgado em 06/12/2011) 
Nessa baila, solicita o arquivamento do presente processo:
Diante do exposto, requer seja reconhecido o prejuízo ao exercício da ampla defesa, em razão do transcurso de 14 (catorze) anos desde o término da obra e a citação de defendente, e determinado o arquivamento do processo de tomada de contas especial.
Análise
A alegação não deve ser acolhida.
Realmente, conforme afirmado pela defesa, nos casos em que a situação fática demonstra que o decurso de prazo sem notificação impede o Direito de Defesa, o Tribunal de Contas da União entende que o processo deve ser arquivado, sem julgamento pela irregularidade, ou imputação de débito e multa.
Contudo, a jurisprudência e os normativos desta Corte fixaram parâmetros para aferir se houve o dito cerceamento em razão do decurso de prazo:
Um deles é que o caso concreto demonstre a existência de prejuízo à defesa. Nesse sentido, cabe trazer à baila o seguinte enunciado do Acórdão 1258/2019-TCU-Plenário da relatoria do Ministro Bruno Dantas, in verbis:
Direito Processual. Tomada de contas especial. Intempestividade. Princípio da ampla defesa. Princípio do contraditório. Prejuízo. Débito. Imprescritibilidade.
O mero transcurso do tempo não acarreta, em toda e qualquer situação, prejuízo à ampla defesa ou à constituição do contraditório, devendo a configuração de tal prejuízo ser analisada em cada caso concreto, sob pena de violar-se a regra da imprescritibilidade das ações de cobrança de dano ao erário.
Há ainda o parâmetro temporal para se avaliar o quantum de prazo sem notificação seria razoável para se cogitar o prejuízo ao contraditório e a ampla defesa: seria de dez anos, conforme o art. 6º, inciso II, da IN/TCU 71/2012, modificada pela IN/TCU 76/2016, que determina o seguinte:
Art. 6º Salvo determinação em contrário do Tribunal de Contas da União, fica dispensada a instauração da tomada de contas especial, nas seguintes hipóteses:
 (...) 
II - houver transcorrido prazo superior a dez anos entre a data provável de ocorrência do dano e a primeira notificação dos responsáveis pela autoridade administrativa competente;
Considerando os parâmetros acima mencionados, o caso vertente não se amolda a situações em que o contraditório e a ampla defesa foram cerceadas em razão do decurso de prazo, pois não se comprovou nas alegações de defesa a impossibilidade de defesa, em razão do transcurso de prazo, senão vejamos.
há nos autos farta documentação do processo administrativo do convênio e da tomada de contas especial (fase interna) , indicando que a integralidade dos documentos disponibilizados pela entidade convenente ao Ministério da Integração Nacional foram trazidos ao presente feito, e que todos os pareceres desse ministério constam nos autos.
O tipo de falha indicado nos autos, e que foi objeto de citação, foi a inexecução parcial, atestada, conforme Relatórios de Inspeção de Campo emitidos em 5/6/2007 (peça 2, p. 238-250) e 6/2/2008 (peça 2. p. 252-264) . 
O último Relatório de Inspeção de Campo foi emitido em 6/2/2008 (peça 2. p. 252-264) ; foi realizado após último pagamento à empresa alegante, realizado no ano de 2007. Esse Relatório de inspeção atestou a realização de apenas 50,8% por cento da obra. À peça 2, p. 260, há tabela desse Relatório demonstrando os itens do plano de trabalho não executados ou parcialmente executados.
Considerando o tipo de falha em comento, observa-se que os autos trazem todos os elementos de convicção acerca da falha, e seria possível à defesa contestar esses elementos, conforme a seguir.
Para contestar essa falha, seria possível à defesa um trabalho de campo demonstrando a execução dos itens tidos como não executados nesta TCE. 
No entanto, a defesa informa que não foi possível concluir trabalho de campo da obra, em razão de prováveis intempéries à obra ocasionadas pelo tempo. Ocorre que, além de nem mesmo comprovar um início de trabalhos em campo, a defesa não poderia ser aceita em razão de supostas intempéries que nem mesmo foram provadas nos autos. 
Quanto às intempéries do tempo, deve-se ter em conta que para o tipo de obra, caso construída com padrões mínimos de qualidade e desempenho, 14 anos não seriam suficientes para descaracterizar o empreendimento a ponto de impedir que se verificasse o que realmente construído. Isso porque, desse tipo de obra espera-se uma vida útil longa. Desse modo, mesmo com intempéries, os elementos estruturais da obra ainda estariam no local onde foram construídos. 
Sendo assim, devem as alegações de defesa do Sr. Empresa Companhia Brasileira de Pavimentação - Cobrapa serem rejeitadas, mantendo-se as irregularidades constatadas e a responsabilidade pelos atos de gestão inquinados e o débito ocorrido.
Desse modo, tendo em vista as constatações consignadas no pronunciamento de peça 8 e nas linhas anteriores desta peça instrutiva (inclusive nos parágrafo 18) , que indicam a ocorrência de irregularidades causadoras de danos ao erário ocasionadas pela empresa Cobrapa, e não havendo nos autos elementos que possam atestar a boa-fé da responsável, devem as contas dela serem julgadas irregulares, sendo ela condenada ao débito correspondente ao valor descrito no parágrafo 18 acima, com fulcro nos termos dos artigos 1º, inciso I, 16, inciso III, alínea "c", e 19, caput, da Lei nº  8.443/1992, com aplicação individual de multa proporcional ao débito, fundamentada no art. 57 da Lei 8.443/1992.
Prescrição da Pretensão Punitiva
Cabe ressaltar que a pretensão punitiva do TCU, conforme Acórdão 1441/2016-TCU-Plenário, Relator: Benjamin Zymler, que uniformizou a jurisprudência acerca dessa questão, subordina-se ao prazo geral de prescrição indicado no art. 205 do Código Civil, que é de dez anos, contado da data de ocorrência da irregularidade sancionada, nos termos do art. 189 do Código Civil, sendo este prazo interrompido pelo ato que ordenar a citação, a audiência ou a oitiva do responsável. 
No caso em exame, a perspectiva de aplicação de penalidade ao responsável não foi alcançada pela prescrição, uma vez que a irregularidade sancionada se deu até 20/4/2007 e o ato de ordenação da citação ocorreu em 20/6/2016 (peça 8) .
CONCLUSÃO
Inicialmente, devem as alegações de defesa da empresa Companhia Brasileira de Pavimentação - Cobrapa, de peça 126, serem rejeitadas, mantendo-se as irregularidades constatadas, a responsabilidade pelos atos de gestão inquinados e o débito ocorrido.
Verifica-se também que não houve a prescrição da pretensão punitiva, conforme análise já realizada.
Registre-se que não foram evidenciados indicativos de boa-fé da responsável, fato que permite o julgamento de mérito imediato.
Tendo em vista que não constam dos autos elementos que permitam reconhecer a boa-fé da responsável pela empresa, sugere-se que as suas contas sejam julgadas irregulares, nos termos do art. 202, § 6º, do Regimento Interno do TCU, com a imputação do débito atualizado monetariamente e acrescido de juros de mora, nos termos do art. 202, §1º do Regimento Interno do TCU, descontado o valor eventualmente recolhido, com a aplicação da multa prevista no art. 57 da Lei 8.443/1992.
PROPOSTA DE ENCAMINHAMENTO
Ante o exposto, submetem-se os autos à consideração superior, propondo:
20	
21	
22	
23	
24	
25	
26	
27	
28	
29	
30	
31	
32	
33	
34	
35	
36	
37	
38	
39	
0. 
0. 
0. 
0. 
3. 
49.1.	rejeitar as alegações de defesa da empresa Companhia Brasileira de Pavimentação - Cobrapa; 
49.2	com fundamento nos termos dos artigos 1º, inciso I, 16, inciso III, alínea "c", e 19, caput, da Lei 8.443/1992, e com arts. 1º, inciso I, 209, inciso III, 210 e 214, inciso III, do Regimento Interno/TCU julgar irregulares as contas da empresa Companhia Brasileira de Pavimentação - Cobrapa (CNPJ 10.787.349/0001-79) , condenando-a solidariamente com os Srs. Jozimar Alves Rocha (CPF XXX.757.624-XX) e Moacir Viana Sobreira (CPF XXX.220.374-XX) , ao pagamento das quantias abaixo especificadas, com a fixação do prazo de 15 (quinze) dias para que comprove perante este Tribunal, em respeito ao artigo 214, inciso III, alínea 'a', do Regimento Interno do TCU, o recolhimento da dívida aos cofres do Tesouro Nacional, atualizada monetariamente e acrescida de juros de mora calculados a partir da data discriminada, até a data do recolhimento, abatendo-se na oportunidade a monta eventualmente ressarcida, na forma da legislação em vigor:
	VALOR ORIGINAL (R$) 
	DATA DA OCORRÊNCIA

	23.684,50
	20/4/2007

	453.046,44
	26/1/2007

	8.991,36
	1/9/2006

	23.684,50
	21/7/2006

	402.631,02
	21/7/2006

21.3 aplicar, com fundamento no artigo 57 da Lei 8.443/1992 c/c o artigo 267 do Regimento Interno do TCU, multa à empresa Companhia Brasileira de Pavimentação - Cobrapa (CNPJ 10.787.349/0001-79) , individualmente e proporcionalmente aos débitos que cometeu, fixando o prazo de 15 (quinze) dias, a partir da notificação, para que, nos termos do artigo 214, inciso III, alínea "a", do Regimento Interno do TCU, comprove perante este Tribunal o recolhimento aos cofres do Tesouro Nacional do valor atualizado monetariamente desde a data do acórdão até a do efetivo recolhimento, se for pago após o vencimento, na forma da legislação em vigor;
21.4 autorizar, desde logo, nos termos do art. 28, inciso II, da Lei 8.443, de 1992, a cobrança judicial das dívidas, caso não atendida à notificação;
21.5 autorizar também, desde logo, se requerido, com fundamento no art. 26 da Lei 8.443, de 1992, c/c o art. 217, §§ 1º e 2º do Regimento Interno do TCU, o parcelamento da dívida em até 36 parcelas, incidindo, sobre cada parcela, corrigida monetariamente, os correspondentes acréscimos legais, fixando-lhe o prazo de quinze dias, a contar do recebimento da notificação, para comprovar, perante o Tribunal, o recolhimento da primeira parcela, e de trinta dias, a contar da parcela anterior, para comprovar os recolhimentos das demais parcelas, devendo incidir, sobre cada valor mensal, atualizado monetariamente, os juros de mora devidos, no caso do débito, na forma prevista na legislação em vigor, alertando o responsável de que a falta de comprovação do recolhimento de qualquer parcela importará o vencimento antecipado do saldo devedor, nos termos do § 2º do art. 217 do Regimento Interno deste Tribunal; 
21.6 remeter cópia do acórdão que vier a ser prolatado pelo Tribunal, ao Procurador-Chefe da Procuradoria da República no Estado da Paraíba, nos termos do art. 209, § 7º, do Regimento Interno/TCU, para ajuizamento das ações cabíveis, informando-lhe que o inteiro teor da deliberação pode ser consultado no endereço http://www.tcu.gov.br/acordaos;
21.7 enviar cópia do Acórdão que vier a ser proferido ao Ministério do Desenvolvimento Regional (órgão que responde pelo Ministério da Integração Nacional atualmente) e à empresa  responsável, para ciência, informando que a presente deliberação, acompanhada do Relatório e do Voto que a fundamenta, está disponível para a consulta no endereço www.tcu.gov.br/acordaos, além de esclarecer que, caso requerido, o TCU poderá fornecer sem custos as correspondentes cópias, de forma impressa.
PARECER DO MINISTÉRIO PÚBLICO
O Ministério Público, à peça 133, dissentiu da proposta de encaminhamento alvitrada pela unidade técnica, conforme excerto de seu parecer:
7. 	Com as devidas vênias, divergimos da proposta de encaminhamento alvitrada pela Unidade Técnica, pelas razões que passamos a expor.
8.	Primeiramente, convém registrar erro quanto ao valor do débito imputado pela SecexTCE à Cobrapa em sua proposta nesta oportunidade (peça 129, p. 11) , cujas parcelas, somadas, alcançam o montante de R$ 912.037,82 a valores históricos, portanto, muito superior ao que a empresa foi inicialmente condenada no âmbito do Acórdão n.º 6814/2016-TCU-1.ª Câmara (peça 34) , no total de R$ 442.800,00. O equívoco consiste no fato de a Unidade Técnica ter colocado no encaminhamento os valores pelos quais a empresa foi citada, desconsiderando que o Tribunal, em seu exame sobre o mérito do processo, decidiu que a obrigação de ressarcimento deveria corresponder apenas à parcela não executada dos serviços, ou seja, 49,2% do objeto inicialmente avençado (peça 35) .
9.	Assim, caso o Tribunal decida contrariamente aos argumentos apresentados neste parecer e condene a empresa construtora, há que se corrigir o valor do débito a ser imputado à Cobrapa, uma vez que os responsáveis foram condenados, pelo Acórdão n.º 6814/2016-TCU-1.ª Câmara, a ressarcir o montante de R$ 442.800,00 (atualizados a partir do dia 26/1/2007) , e não o total de R$ 912.037,82.
10.	Relativamente à análise das alegações de defesa da empresa, ao caso em tela, aplica-se a Instrução Normativa TCU n.º 71/2012, cujos arts. 6.º, caput e inciso II, e 19 estabelecem basicamente que, também para os processos de tomada de contas especial constituídos e já em tramitação no Tribunal, incide, salvo determinação em contrário, o prazo de dez anos desde a data de ocorrência do dano para fins de continuidade dos procedimentos e julgamento das contas.
11.	É bem verdade que a jurisprudência predominante do Tribunal é no sentido de que o mero decurso de tempo não é suficiente, por si só, para caracterizar prejuízo ao contraditório e obter o consequente arquivamento do processo sem exame de mérito. Para tanto, deve-se levar em conta a natureza das irregularidades que fundamentam o dano, e eventuais dificuldades associadas à produção das provas, de modo a caracterizar inequivocamente a inviabilidade de defesa.
12.	No caso em tela, o dano decorre de inexecução parcial da obra de construção de um açude no ano de 2006, correspondente a 49,2% do total dos serviços previstos no plano de trabalho sob exame, tendo sido identificado prejuízo no valor original de R$ 442.800,00, com atualização a partir do dia 26/1/2007, data em que a empresa recebeu o pagamento relativo à parcela não implementada.
13.	Conforme consta no Parecer Técnico HG-PC 0669/05, de 18/4/2008 (peça 2, p. 266-268) , com base em cinco inspeções de campo (realizadas em 12/6/2006, 4/9/2006, 8/2/2007, 23/8/2007 e 16/1/2008) , verificou-se que foi aplicado, na execução física do ajuste, o correspondente a 50,8% do total previsto. Os serviços feitos em menor quantidade foram assim descritos (peça 2, p. 260) :
I. 18.500,00 m3 o volume total de aterro;
II. 23.496,09m3 o volume de escavação e transporte do material de jazida;
III. 6.208,75m3 o volume de escavação do sangradouro em material de 1ª, 2ª categorias;
IV. 112,00m3 o volume de alvenaria de pedra argamassada do muro de proteção do sangradouro, que se encontra sem revestimento;
V. não realizado o muro de fixação da soleira do sangradouro.
14.	A nosso ver, a despeito de tratar-se de obra inacabada à época dos eventos do convênio, os aspectos físicos dos serviços tidos como não executados, que fundamentam o dano, não podem, em sua quase totalidade, estar desatrelados de documentos ou meios que evidenciem as irregularidades, como é o caso vertente nos autos, sob pena de se imputar o ônus da prova a terceiros não sujeitos ordinariamente ao dever de prestar contas à instância concedente e ao órgão de controle externo.
15.	Nessa perspectiva e em termos objetivos, verifica-se que não há meios de aferir nos autos as conclusões indicadas no relatório da concedente. Isso porque parte dos serviços questionados só pode ser conferida visualmente no período de execução das obras, já que, depois de conclusa, se encontram enterrados, como no caso do material escavado, transportado e aterrado (itens I, II e III da relação acima) . Assim, temos como inviável sua verificação neste momento, depois de decorridos treze anos da finalização do açude. Mesmo para os itens que se encontram acima do solo (itens IV e V) , entendemos, ao contrário do que afirma a Unidade Técnica, que se trata de estruturas bastante suscetíveis à ação das intempéries, não só porque uma delas teria sido construída sem o revestimento de proteção, mas porque ambas correspondem a alvenarias associadas ao sangradouro, canal que serve para extravasar o excesso de água, principalmente nos períodos de chuva - local, portanto, que sofre bastante desgaste ao longo do tempo.
16.	Assim, sem se olvidar da presunção de legitimidade de que é dotado o resultado da atuação do ente público na fiscalização da obra, os obstáculos ao exercício do direito de defesa para confrontar os fundamentos do débito advêm da ausência de meios efetivos de produção probatória, além da dificuldade de reunir documentos essenciais da rotina da obra, para se imputar responsabilidade a terceiros ordinariamente estranhos à jurisdição do TCU no exercício da atividade de controle externo.
17.	Regra geral, pode-se afirmar que, em matéria processual de atribuição de dano, somente estão saneados os autos que permitem à esfera decisória reproduzir, sem empecilhos de relevo, os passos ou critérios adotados pelo agente que apurou o prejuízo e obter idêntico resultado, o que não é, a nosso ver, o caso deste processo. Essa necessária reprodução ou conferência se estende, também, aos interesses do terceiro responsável a que se imputa o cometimento da irregularidade, com a finalidade do regular exercício do contraditório e da ampla defesa dentro do devido processo legal.
18.	Neste caso concreto, a ausência nos autos de documentos imprescindíveis à comprovação das irregularidades soma-se ao decurso de cerca de 13 (treze) anos entre os fatos geradores do suposto dano e o chamamento da empresa executora da obra a responder mediante citação, impondo-se a terceiro não integrante da administração pública nem gerente da utilização de recursos públicos o ônus da prova que não lhe cabe ordinariamente no processo ou a obrigação de agregar informações que, no nosso entendimento, são inviáveis neste momento, e que podem, eventualmente, inclusive, pesar em desfavor de seus interesses. Ademais, o tempo, além de dificultar a produção de prova, dificulta a reconstituição dos fatos, o que prejudica, sem dúvida, a defesa da empresa.
19.	Portanto, dadas as considerações ora expostas, temos como devido o arquivamento do processo sem julgamento de mérito em relação à responsabilidade da Cobrapa, ante a ausência do pressuposto de desenvolvimento válido e regular da matéria, caracterizado pela ausência de documentos de comprovação do dano e pelo decurso de tempo superior a 10 (dez) anos, limite fixado pelo Tribunal nos termos do art. 6.º, inciso II, da Instrução Normativa TCU n.º 71/2012.
20.	Por oportuno, ainda, consideramos necessário rechaçar a conclusão da Unidade Técnica de que não houve a caracterização da prescrição da pretensão punitiva neste caso da Cobrapa, nos termos do Acórdão 1441/2016-TCU-Plenário.
21.	O entendimento da SecexTCE se mostra indevido, uma vez que utilizou, como referência para a autorização à citação da empresa, a data de 20/6/2016 (peça 129, p. 10) , a qual corresponde à ordem emitida para a primeira notificação dessa responsável na fase externa, que foi posteriormente anulada pelo Tribunal, no âmbito do Acórdão n.º 12625/2018-TCU-1.ª Câmara (peça 79) , por falha insanável, o que compromete integralmente seu emprego para os fins ora discutidos. Assim, temos que o correto a se utilizar como parâmetro, para a presente análise, é a segunda ordem de citação da Cobrapa, esta sim considerada válida, que foi dada em 21/10/2019 (peça 105) . Confrontando essa data com a da irregularidade sancionada (20/4/2007) , observamos que houve a superação do prazo decenal estabelecido na referida deliberação paradigmática, o que demonstra a ocorrência da prescrição da pretensão punitiva para a construtora, diferentemente, portanto, do defendido na instrução de mérito (peça 129) .
22.	Não obstante essa ressalva e aquela relacionada ao valor do débito indicado na proposta de encaminhamento, ambas feitas em rigor ao completo e regular tratamento à matéria, mantemos nossa posição por acolher as alegações de defesa da Cobrapa, reconhecendo o prejuízo ao contraditório pelo decurso de prazo superior a dez anos desde a ocorrência dos fatos inquinados, o que comprometeu efetivamente, a nosso ver, a produção de provas à ampla defesa da responsável.
23.	Diante do exposto, com as devidas vênias por divergir da Unidade Técnica, esta representante do Ministério Público manifesta-se no sentido de arquivar o processo, sem julgamento de mérito, exclusivamente quanto à empresa Companhia Brasileira de Pavimentação (Cobrapa) , em virtude da ausência de pressuposto de constituição e de desenvolvimento válido e regular do processo em relação a este responsável, nos termos do art. 212, c/c o art. 169, inciso II, do Regimento Interno do TCU.
 
É o Relatório.

Marco Antônio Frazão Negromonte (OAB/PE 33.196); Eduardo Diletiere Costa Campos Torres (OAB/PE 26.760); Maria Idileide Araújo Ferreira Dias (OAB/PB 10.443).

Procuradora-Geral Cristina Machado da Costa e Silva.

TOMADA DE CONTAS ESPECIAL. CONVÊNIO. EXECUÇÃO PARCIAL DO OBJETO. CITAÇÃO MAIS DE DEZ ANOS APÓS OS FATOS. AUSÊNCIA DE PRESSUPOSTOS DE CONSTITUIÇÃO E DE DESENVOLVIMENTO VÁLIDO E REGULAR DO PROCESSO. ARQUIVAMENTO DOS AUTOS SEM JULGAMENTO DE MÉRITO.

TOMADA DE CONTAS ESPECIAL (TCE)

Secretaria de Controle Externo de Tomada de Contas Especial (SecexTCE).

Atuo por força do art. 152 do Regimento Interno.
Verificou-se a inadequada utilização dos recursos repassados ao Município de Bonito de Santa Fé (PB) para a execução do Convênio 669/2005 firmado entre o município e o Ministério da Integração Nacional. Há débito, no valor de R$ 442.800,00, decorrente da inexecução parcial da obra objeto do convênio, o açude Pereiros. Vejamos.
A Cobrapa - Companhia Brasileira de Pavimentação, responsável pela execução do empreendimento, já havia tido suas contas julgadas irregulares, por meio do Acórdão 6814/2016-TCU-Primeira Câmara, relator o Ministro José Múcio Monteiro. A mesma decisão atribuiu-lhe débito, em solidariedade com outros responsáveis, e multa. No entanto, recurso de reconsideração que apresentou foi provido, pelo Acórdão 12625/2018-TCU-Primeira Câmara, relator o Ministro Benjamin Zymler, para anular a decisão e devolver os autos ao relator a quo, tendo em vista que a citação da empresa não foi válida.
Nesta fase, apreciam-se alegações de defesa oferecidas pela Cobrapa em resposta a nova citação realizada em razão do recebimento de pagamentos por serviços não realizados. 
***
A Secretaria de Controle Externo de Tomada de Contas Especial (SecexTCE) não acolhe a defesa apresentada. Propõe julgar irregulares as contas ora analisadas, com a cobrança do débito e da multa prevista no art. 57 da Lei nº  8.443, de 1992. A unidade entende que não procede a alegação de que a defesa da responsável foi prejudicada pelo longo decurso de tempo entre os fatos e sua citação. Isso, porque a jurisprudência e os normativos desta Corte apenas acolhe o argumento quando resta demonstrado o efetivo cerceamento à ampla defesa ou a impossibilidade de constituição do contraditório. Destaco, de forma resumida, as conclusões que se seguem.
0. O relatório de inspeção de campo realizada pelo tomador de contas evidencia itens do plano de trabalho não executados ou parcialmente executados.
0. A execução da obra poderia eventualmente ser comprovada pela responsável por meio dos trabalhos de campo que menciona, cujo início sequer foi comprovado. Assim, intempéries à obra, que alega terem ocorrido, não podem ser tomadas como justificativa. Inclusive, porque quatorze anos não seriam suficientes para descaracterizar o empreendimento a ponto de impedir a demonstração de que fora concluído, se executado nos padrões mínimos de qualidade e desempenho.
***
O Ministério Público manifestou-se contrário à proposta. Entende mais adequado acolher as alegações de defesa. Por isso, propõe arquivar os autos em relação à empresa, sem julgamento de mérito, ante a ausência do pressuposto de desenvolvimento válido e regular da matéria, com fundamento no art. 212, c/c o art. 169, II, do Regimento Interno. Estaria caracterizado prejuízo à defesa, haja vista o longo decurso de tempo entre os fatos e o chamamento da empresa aos autos, nos termos do art. 6º, II, da Instrução Normativa nº  71, de 2012. Destaco, de forma resumida, as conclusões que se seguem.
0. A caracterização dos aspectos físicos dos serviços considerados não executados não pode, em sua quase totalidade, estar desatrelada de documentos ou de meios a que evidenciem, sob pena de o ônus da prova recair sobre terceiros não sujeitos ordinariamente ao dever de prestar contas ao órgão concedente ou ao órgão de controle externo.
0. Em termos objetivos, não há forma de serem aferidas, nos autos, as conclusões relatadas pelo ente concedente. Isso, porque parte dos serviços questionados somente são conferíveis visualmente no período de execução das obras. Depois de conclusa, por exemplo, o material escavado, transportado e aterrado encontra-se enterrado. 
0. Mesmo itens executados acima do solo não são aferíveis por serem, ao contrário do que afirma a unidade técnica, bastante suscetíveis à ação de intempéries. Não apenas por haver item construído sem o revestimento de proteção, mas porque estão associados a sangradouros (canal por onde o excesso de água extravasa) . 
0. Ainda que haja a presunção de legitimidade de que goza o ente público, observam-se obstáculos ao exercício do direito de defesa devido à ausência de meios efetivos de produção probatória, além de ser difícil reunir documentos essenciais da rotina da obra.
0. Não é possível sanear os autos, posto que estes não permitem à esfera decisória reproduzir, sem empecilhos de relevo, os passos ou critérios adotados pelo agente que apurou o prejuízo, para obter idêntico resultado.
0. Soma-se a isso o decurso de treze anos entre os fatos geradores do suposto dano e o chamamento da empresa. O tempo, além de dificultar a produção de prova, dificulta a reconstituição dos fatos, trazendo prejuízos à defesa.
***
Acolho a proposta oferecida pelo Ministério Público, tomando a análise resumida acima como razão para decidir, sem prejuízo de deixar registrados as considerações que se seguem.
0. Não é incontroverso que a responsável tenha tido a oportunidade de comprovar que executara a obra em parcela maior que a apurada pelo tomador de contas, pelos motivos lançados pelo Parquet.
0. A empresa também não teve a oportunidade de comprovar que tenha agido sem culpa ou dolo, ou ainda que tenha atuado de boa-fé.
0. Todos esses fatores influenciam na decisão sobre o valor de eventual débito a ser atribuído à responsável, ou sobre a aplicação de multa, ou mesmo de juros de mora. 
0. Ante a indefinição criada pelas circunstâncias descritas, cabe arquivar os autos sem julgamento de mérito, conforme proposto pelo Ministério Público.
0. Ressalto que qualquer agente que cause dano ao erário está sujeito à jurisdição do Tribunal, nos termos do art. 70, parágrafo único, e do art. 71, inciso II, da Constituição de 1998, c/c os artigos 5º, inciso II, e 16, § 2º, "b", da Lei 8.443, de 1992. Conforme jurisprudência consolidada, mesmo sem a participação de agente público, terceiros não pertencentes à Administração que comete irregularidade respondem por eventuais prejuízos aos cofres públicos (vide o Acórdão 946/2013-TCU-Plenário, relator o Ministro Benjamin Zymler; o Acórdão 956/2018-TCU-Plenário, de minha autoria, e o Acórdão 321/2019-TCU-Plenário, relatora a Ministra Ana Arraes) . No entanto, esses se distinguem dos gestores de recursos públicos porque não lhes pesa o ônus de prova, o qual decorre do dever ordinário de prestar contas. 
Face ao exposto, Voto por que o Tribunal adote o Acórdão que ora submeto à consideração deste Colegiado.
TCU, Sala das Sessões, em 5 de outubro de 2021.
RAIMUNDO CARREIRO 
Relator